【裁判字號】    94,重上國,5
【裁判日期】    950207
【裁判案由】    國家賠償
【裁判全文】
臺灣高等法院臺中分院民事判決         94年度重上國字第5號
上  訴  人
（原審原告）丙○○
            乙○○
上二人共同
訴訟代理人  洪明儒律師
            羅豐胤律師
複  代理人  李秀貞律師
上  訴  人
（原審被告）丁○○
            南投縣名間鄉公所
上列一人
法定代理人  戊○○    住同上
上二人共同
訴訟代理人  蔡順居律師
複  代理人  甲○○    住南投縣.
上列當事人間請求國家賠償事件，兩造對於中華民國94年7月12
日臺灣南投地方法院所為第一審判決各自提起上訴，本院於95年
1月24日言詞辯論終結，茲判決如下：
    主  文
原判決關於(一)命丁○○、南投縣名間鄉公所連帶給付丙○○之金
額超過新台幣7,531,327元本息部分及該部分假執行之宣告; (二)
駁回乙○○後開第三項之訴，暨訴訟費用（已確定部分除外）之
裁判部分，均廢棄。
上開廢棄(一)部分，丙○○在原審之訴及假執行之聲請均駁回。
丁○○、南投縣名間鄉公所應連帶給付乙○○新台幣600,000元
及自中華民國93年3月11日起，至清償日止，按本息百分之五計
算之利息。
丙○○之上訴駁回。
丁○○、南投縣名間鄉公所及乙○○其餘上訴均駁回。
第一、二審訴訟費用除已確定部分外，由丙○○負擔百分之四十
四，乙○○負擔百分之十四，丁○○、南投縣名間鄉公所連帶擔
百分之四十二。
本判決第三項所命之給付，乙○○如以新台幣200,000元供擔保
後，得假執行；但丁○○、南投縣名間鄉公所於執行標物拍定、
變賣或物之交付前，以新台幣600,000元為乙○○預供擔保，得
免為假執行。
    事實及理由
一、上訴人南投縣名間鄉公所法定代理人戊○○，因案卸職，並
    於94年9月13日由呂明憲代理，至94年12月9日再由戊○○復
    職接任，此有其提出之南投縣政府公函影本二件在卷為證，
    並據其聲明承受訴訟，核無不合。
二、上訴人丙○○、乙○○主張：上訴人丙○○係民國（下同）
    81年10月18日生，為未成年人，上訴人乙○○為丙○○母親
    亦其法定代理人。上訴人丁○○係上訴人南投縣名間鄉公所
    清潔隊垃圾車司機，執行駕駛該公所垃圾車收集垃圾為其公
    務，於91年12月8日上午8時30許，駕駛該公所車號980-QG號
    垃圾車，在名間鄉○○路朝聖宮前收完垃圾後，沿彰南路由
    北往南方向行駛，行經該路47號前，因疏於注意車前狀況，
    且未能與靠路邊行進之訴外人李昭慶所騎搭載丙○○之腳踏
    車保持安全間隔，致右前車輪碰撞腳踏車後輪，使腳踏車人
    車倒地，丙○○跌落地面後，又遭垃圾車右後輪輾至車輪之
    下，以致下腹部、兩側臀部至左側大腿廣泛開放性傷口、股
    盆骨折、薦骨骨折、薦腸關節脫位、左股動脈、左股神經斷
    裂、左下肢壞死肌膜炎、左膝上截肢等重傷害，不但支付大
    筆醫藥費，且使丙○○喪失工作能力84.59%，幾乎不能自理
    生活終日需要特別看護，身心痛苦異常，丙○○因而受有(一)
    醫藥費用共新台幣（下同）191,911元，(二)增加生活需要即
    購買藥物、衛生用品、器材費用17,137元，就醫計程車
    費11,200元，須為八年由專人照護，費用每日看護1,600
    元，前三年不扣除中間利息，每年為584,000元，第四年起
    逐年扣除中間利息，八年合計為3,879,220元，於滿60歲
    前，每六年更換義肢之費用共3,085,445元；(三)減少勞動力
    7,688,849元；(四)精神受損須以600萬元為慰撫之損害，扣除
    已領取汽車強制責任險理賠892,604元及57,396元後，合計
    為19,923,762元之損害。而乙○○與丙○○為母子，乙○○
    離婚後僅與丙○○相依為命，親子關係甚為密切，而親情、
    倫理、共同生活、相互扶持之利益均為基於親屬、身分關係
    所生之重大法益。現因本件車禍導致丙○○受到嚴重傷害，
    乙○○非僅需長時間照料丙○○，原有之平靜生活因此頓然
    失去，且丙○○將來生活、求學均極為不便，於其有能力照
    顧自己以前，端賴乙○○之付出。且丙○○將來工作能力減
    損，可預料不能再享有原有和樂生活。凡此均可認為乙○○
    之身分法益受到侵害，且自丙○○受傷之嚴重程度觀之，乙
    ○○身分法益受侵害之情節應可認為重大，亦受有300萬元
    之非財產上之精神損害。丁○○業務過失刑事案件，業據台
    灣南投地方法院93年度投交簡字第98號簡易判決有罪確定。
    而本件事發後，經伊向南投縣名間鄉公所聲請國家賠償等情
    ，因協調不成致協議不成立，原告不得已依法訴請賠償，為
    此依民法第184條第1項、第188條第1項、第193條第1項、第
    195條第1、3項、國家賠償法第2條第2項規定，提起本件訴
    訟，求為命丁○○、南投縣名間鄉公所應連帶給付丙○○
    19,923,762元、乙○○300萬元及均自附帶民事訴狀繕本送
    達翌日起至清償日止，按年息百分之五加計遲延利息之判決
    （關於丙○○之請求原審判命丁○○、南投縣名間鄉公所應
    給付8,338,374元及其法定遲延利息，並駁回丙○○其餘之
    訴，丙○○就其中被駁回3,482,526元本息部分，未據聲明
    不服，此部分已告確定）。
三、上訴人丁○○、南投縣名間鄉公所則以：(一)按侵權行為損害
    賠償請求權，係以侵權行為人主觀上對於該侵權行為有故意
    或過失為要件，無故意或過失即無賠償。而關於過失之認定
    ，參酌刑法第十四條第一項規定：「行為人雖非故意，但按
    其情節應注意，並能注意，而不注意者，為過失。」亦即所
    謂過失係以行為人之注意義務在客觀上具有預見可能性為前
    提，進而行為結果始有回避之可能，倘客觀上欠缺預見可能
    性，行為人過失之構成要件即未該當。本件證人葉建億於檢
    察官偵查中供述：「當天我到垃圾車後面收垃圾，車子行經
    現場時，有兩個小孩從現場旁的巷子騎過來（旁邊有一間廟
    ）他們的腳踏車前輪就撞上垃圾車的右前輪，該腳踏車後輪
    就甩到垃圾車下，並被垃圾車後輪輾過去。」（詳檢察署92
    年9月17日訊問筆錄）等語，而依常理判斷，如是垃圾車自
    後追撞腳踏車，因垃圾車前方有保險桿，撞及點應為保險桿
    ，而非前輪之右側面，且腳踏車應會朝前方（正前方或左右
    側前方）滑倒，不可能滑入垃圾車的車底，被右後車輪再撞
    及。但依肇事後現場觀察，本件車禍撞及點為垃圾車前輪右
    側（車子前進中，輪子會轉動，所以不管是在前輪右側的前
    方或後方，似均可推定是腳踏車自右側追撞垃圾車之右前輪
    ），且撞及後，腳踏車及其後座之丙○○，均滑入垃圾車車
    底，為右後車輪再撞及，綜上事實研判，應是腳踏車追撞垃
    圾車前輪肇事無誤，證人葉建億供述為可信。準此，以垃圾
    車當時速約時速二十公里前進之情況而言，腳踏車突然自右
    側撞及其右前輪，垃圾車之駕駛自無預見可能性而不能迴避
    本件車禍結果之發生，當屬不能注意之情況，不應令丁○○
    負過失責任。本件丁○○駕駛垃圾車，必須靠邊緩慢前進，
    沿街收集垃圾，故無法與沿路邊之腳踏車保持車距，因腳踏
    車違規兩人相載，左右晃動，肇致本件車禍，非其所能注意
    規避，故不應令負過失責任。惟如認丁○○未保持車距，亦
    有肇事責任，惟李昭慶違反通路交通安全規則第122條第1款
    腳踏車不能附載坐人之規定，該腳踏車因附載丙○○，致左
    右搖晃，不能安全駕駛，而與垃圾車相撞，其對車禍之發生
    亦與有過失責任，且其過失責任應在百分之八十以上，伊等
    據以主張過失相抵。(二)關於丙○○主張其勞動能力損害部分
    ，因丙○○於事故發生時尚屬年幼，未具謀生能力，無法認
    定其將來勞動收入可達國民平均所得之水準，參酌最高法院
    61年度臺上字第1987號判例「所謂減少及殘存勞動能力之價
    值，應以其能力在通常情形下可能取得之收入為標準」之見
    解，認丙○○減少勞動能力損害之計算依據，應以勞動基準
    法所定之最低基本薪資15,840元為基準。又精神損害賠償方
    面：丙○○請求賠償600萬元慰撫金，以本件兩造之身分、
    年齡、地位及經濟狀況等關係，其請求顯屬過高，應予以核
    減。(三)關於乙○○精神損害賠償方面：本件車禍被害人為丙
    ○○而非乙○○，乙○○自不得依民法第195條第1項規定請
    求非財產上之損害賠償。再者，民法第195條第3項之規定，
    係適用於不法侵害特定之身分法益而情節重大之情形，本件
    車禍並未使乙○○與丙○○間之母子關係造成任何侵害，難
    謂乙○○對於丙○○之身分法益受有侵害，其請求為無理由
    。縱認乙○○之請求有理，斟酌被害人之身分、年齡、地位
    及經濟狀況等種種情形，此部分之請求顯屬過高，亦請予以
    核減等語，資為抗辯。
四、原審法院審理後，斟酌兩造之主張及攻擊防禦方法之結果，
    認丙○○之訴為一部有理由，一部無理由，乙○○之訴則全
    部無理由，而為丙○○一部勝訴之判決，命丁○○、南投縣
    名間鄉公所應連帶給付丙○○8,338,374元及自93年3月11日
    起至清償日止，按年息百分之五計算之利息，而駁回丙○○
    其餘之訴，及乙○○之訴。丁○○、南投縣名間鄉公所及乙
    ○○三人就其受敗訴判決部分，均全部聲明不服，丙○○就
    其8,101,762元本息敗訴部分聲明不服，各自提起上訴，丙
    ○○、乙○○二人聲明求為判決：(一)原判決關於下項為其敗
    訴部分廢棄；(二)上開廢棄部分，丁○○、南投縣名間鄉公所
    應再連帶給付丙○○8,101,762元，另給付乙○○300萬元，
    及均自93年3月11日起，至清償日止，按年息百分之五計算
    之利息；(三)第一、二審訴訟費用由對造負擔；(四)伊等願供擔
    保，請准宣告假執行。上訴人丁○○、南投縣名間鄉公所二
    人聲明求為判決：(一)原判決不利於伊等部分廢棄；(二)上開廢
    棄部分，丙○○在第一審之訴駁回；(三)第一審廢棄部分及第
    二審訴訟費用均由丙○○負擔；(四)如受不利之判決，伊等願
    供擔保，請准免為假執行之宣告。兩造之答辯聲明均為聲明
    求為判決駁回對造之上訴。
五、兩造關於丙○○部分，就下列事項不爭執：
  (一)醫藥費支出：191,911元（原不爭執金額為177,067，更正金
    額見丙○○94年1月26日書狀、同意見原審法院94年3月15日
    筆錄）。
  (二)購買藥物、衛生用品、器材費：17,137元。
  (三)就醫計程車費：每次560元，計20次，共11,200元。
  (四)看護費：自91年12月08日車禍時起至丙○○18歲成年（81年
    10月18日出生）止。同意以7年6個月計算，前三年不扣除中
    間利息，後4年6個月扣除中間利息，扣除方法同意以上開算
    式計算為之。
  (五)安裝義肢費用：
  丙○○於94年01月20日首次安裝義肢，金額為557,000元，
    其平均餘命尚有60年。丁○○二人同意最多換3次。
  扣除中間利息之計算方式，以原審法院認定總金額折半即百
    分之50計算。
  (六)喪失勞動能力損失：
  自丙○○20歲成年至60歲退休，共40年，須扣除中間利息。
  減少勞動能力成數以84.59%計算。
  (七)強制責任保險金：丙○○已領取892,604元及57,396元，共
    950,000元同意扣除。
六、兩造之爭執要旨：
  (一)責任方面：本件丁○○駕駛垃圾車沿街行駛時，與李昭慶附
    載丙○○之腳踏車相撞，致丙○○受傷，丁○○有無過失責
    任？丙○○對於侵害之發生是否亦與有過失？乙○○就上開
    丙○○受傷之情形，是否得依民法第195條第3項之規定請求
    非財產上之損害賠償。
  (二)賠償金額方面；丙○○所請求之看護費，究應以其主張之每
    日1,600元抑丁○○等抗辯之每日1,000元為準？關於更換義
    肢之次數，丙○○主張每六年更換一次，尚須更換十次，丁
    ○○等抗辯應只須更換三次，關於喪失勞動能力損失部分，
    丙○○主張以國民平均所得每年407,434元計算，丁○○抗
    辯以基本工資每月15,840元計算，何者為是？又關於精神賠
    償部分，丙○○、乙○○各請求共600萬元及300萬元，是否
    過高？應以多少為適當？
七、法院之判斷及得心證之理由：
  (一)查丙○○、乙○○主張：丁○○係南投縣名間鄉公所清潔隊
    司機，於91年12月8日8時30分許，駕駛車牌985-QG號垃圾車
    執行收垃圾職務時，沿名間鄉○○路由北往南方向行駛，行
    經該路477號前，該垃圾車右前輪與李昭慶所騎附載丙○○
    之腳踏車碰撞，使張丙○○倒地後又遭垃圾車後輪輾壓，而
    受有下腹部、兩側臀部至左側大腿廣泛開放性傷口、股盆骨
    、薦骨骨折、薦腸關節脫位、左股動脈、左股神經斷裂、左
    下肢壞死肌膜炎、左膝上截肢之傷害，丁○○並因此被判處
    有期徒刑六月確定，丙○○、乙○○，請求南投縣名間鄉公
    所為國家賠償，則被拒絕等情，業據其提出戶口名薄一件、
    診斷證明書四件、照片七張、檢察官簡易判決處刑書、名間
    鄉公所函、國家賠償事件協議不成立證明書各一件、醫療費
    用證明正本三十五件、影本二十六件、收據二十九件、永純
    義肢股份有限公司估價單二件、德林股份有限公司估價單、
    戶籍謄本、殘障手冊各一件、裝置義肢費用統一發票、扣繳
    憑單各一件為證，且經本院調取台灣南投地方法院93年度投
    交簡字第98號、93年交簡上字第20號業務過失傷害刑事案件
    卷宗查核屬實，堪信為真實。
  (二)關於上述車禍之發生，丁○○是否有過失責任，固以上情置
    辯，並舉證人即隨車清潔隊同事葉建億上開在檢察官偵查中
    之證詞為證。惟查證人李昭慶在上開刑事案件偵審中多次到
    庭，明確供稱其係騎腳踏車附載丙○○於上述地點之路邊，
    並未侵入車道，於經過丁○○所駕停於路邊之垃圾車後，始
    遭該垃圾車自後撞及該腳踏車倒地致丙○○受傷，且其非自
    巷內衝出肇事地點等情甚詳，核與目擊證人陳花村及到場處
    理之警員黃煥昌在刑事案件審理中所證情節相符，參以：依
    上揭偵查卷所附南投縣警察局道路交通事故調查報告表現場
    圖所示，垃圾車係一部停於該道路邊線外，車尾距丁○○所
    指之巷口0.8公尺，丙○○之血跡則在距巷口4.1公尺之路邊
    （即邊線外）之車下，足見腳踏車乃在距該巷口四公尺以上
    ，與垃圾車同向行進中，始與垃圾車碰撞，證人葉進億所證
    係腳踏車衝出巷口即撞及垃圾車前輪乙節，與事實不符，再
    參酌偵查卷所附相片。該腳踏車受損情形，係後半部扭曲、
    受損，前輪及把手均未受損，更難信係腳踏車高速衝撞垃圾
    車所致。查肇事路段為省道，雙向四線車道有路肩（即慢車
    道），其路權自屬於腳踏車，丁○○駕駛垃圾車行進於慢車
    道之中，自應注意其旁之機慢車，而與之保持安全間隔，以
    避免危險之發生，是本件係該垃圾車未保持安全間隔所發生
    ，堪以採信。且本件於刑事案件經送由臺灣省南投縣區車輛
    行車事故鑑定委員會及臺灣省車輛行車事故覆議鑑定委員會
    鑑定結果，亦認：「丁○○駕駛大貨車，超越時未保持行車
    安全間隔擦撞右前腳踏車，為肇事原因，等語，有該會92年
    06月19日投鑑字第920148號函附鑑定意見書及92年9月2日府
    覆議字第09220674號函可證，是丁○○辯稱：伊就本件車禍
    之發生無從注意防範，應無過失責任云云，殊無可取。雖依
    上開警局所製現場圖所示，垃圾車尾距路側為2.2公尺，車
    頭右前輪邊之車體距路側為2.3公尺，依現場相卷所示，垃
    圾車車頭亦係略朝向快車道，且車頭已超過該腳踏車而未撞
    及腳踏車，其後之右前車輪始與腳踏車碰撞，亦可見李昭慶
    附載丙○○騎車有搖晃不穩定之情形，始會未與右前輪前之
    車頭、車身碰撞，卻與其後同一直線且稍內於車體（身）之
    右前輪碰撞，其自亦與有過失。惟依丁○○在警局及檢察官
    訊問時所為其不知兩車如何碰撞等情觀之，參酌兩車碰撞後
    ，其猶無所知，仍續前進，始輾過跌入車下之丙○○並予拖
    行，始致損害加鉅，可見其駕車注意力不足，態度輕忽，始
    會致此，足見其過失責任明顯大於李昭慶，應達百分之八十
    之程度，其所辯其過失責任少於20%，殊無可取。
  (三)按公務員於執行職務行使公權力時，因故意或過失不法侵害
    人民自由或權利者，國家應負擔損害賠償責任。又國家負損
    害賠償責任者，應以金錢為之；且除依本法規定外，適用民
    法規定，國家賠償法第2條第2項、第7條第1項前段、第5條
    定有明文。又因故意或過失，不法侵害他人之權利者，負損
    害賠償責任。受僱人因執行職務不法侵害他人之權利者，由
    僱用人與行為人連帶負損害賠償責任。不法侵害他人之身體
    或健康者，對於被害人因此喪失或減少勞動能力，或增加生
    活之需要時，應負損害賠償責任。不法侵害他人之身體、健
    康、名譽、自由、信用、隱私、貞操、或不法侵害其他人格
    法益而情節重大者，被害人雖非財產上之損害，亦得請求賠
    償相當之金額，民法第184條第1項前段、第188條第1項前段
    、第193條第1項、第195條第1項亦有明文。本件丁○○過失
    侵權行為責任堪予認定，依上揭規定其僱用人即南投縣名間
    鄉公所自應與之連帶負損害賠償之責任，丙○○依此請求其
    二人連帶賠償其損害，自屬依法有據。
  (四)關於應賠償丙○○賠償金額：
  1.關於丙○○所支出之醫藥費191,911元，購買藥物、衛生用
    品、器材費17,137元，就醫計程費支出11,200元損害部分，
    為兩造所不爭執，已如前述，丙○○，上開金額之請求，核
    屬有據，應予准許。
  2.看護費：2,524,633元。
  經原審向臺中榮民總醫院查詢結果稱：「張員受傷情形相當
    嚴重，合併壞死性肌膜炎與左腹股溝處血管神經外露。須經
    多次清創、皮瓣重建、補皮、截肢、暫時性大腸改道人工肛
    門造廔術、股動脈重建等多次手術。張員因年幼、行動不便
    、身心受傷，必須專人看護，尤其第一次住院期間，以及之
    後幾次施行較大手術的住院期。往後之看護時間以住院期而
    言，仍有數次重建術之可能，那些手術雖重要但不會太大，
    住院一次約七至十四天，看護費（看護工）約一小時一百元
    。張員之傷勢因至左下肢行膝上截肢，剩餘大腿部殘肢的正
    常皮膚也不完整，故義肢之接觸面應有較軟之包覆。且張員
    因股關節區也受傷、神經肌肉皆受損，自行控制左下肢殘肢
    的能力較差，可能必須使用先進之義肢才有可能行走，是否
    須換裝新義肢，端視張員復健程度與復健醫師之醫囑。張員
    因幾乎完全喪失左側下肢之功能，而被判為殘障，領有殘障
    手冊，目前活動形態多以輪椅代步，短距離可以拐杖或助行
    器輔助」等語，有該院93年6月8日中榮醫企字第0930003163
    號函可稽。此外復有丙○○提出之同院93年12月27日診斷證
    明書記載：「病人（指原告丙○○）須長期看護至成年，18
    歲為止」等語足憑。惟本件看護時間長達7年6個月，按時計
    費結果，每日1600元，每月48,000元，每年則584,000元，
    顯然高於一般僱佣行情，是本院參酌勞工基本工資及看護工
    工作性質，認本件看護費以每月30000元，每年360,000元為
    適當。
  以兩造同意之計算方式扣除中間利息，金額如下：
    第一年：360,000元。
    第二年：360,000元。
    第三年：360,000元。
    第四年：360000÷(1+0.05×3)=313043元。
    第五年：360000÷(1+0.05×4)=300000元。
    第六年：360000÷(1+0.05×5)=288000元。
    第七年：360000÷(1+0.05×6)=276923元。
    第八年：360000÷(1+0.05×7)=266667元。
  3.安裝義肢費用：3,085,445元。
  證人即永純義肢股份有限公司職員鄭福源於原審證稱：「估
    價單應該以93年10月做的為準，我們公司的義肢是用特殊材
    料製作，最好的產品要120萬元，原告使用的是中上產品，
    因為原告受傷很重，整個和義肢接觸面都是植皮需要比較好
    的材質，健保有補助48,000元，原告實際支出557000，義肢
    保固六年，是指使用壽命六年，就是材質及電子膝蓋使用過
    期後會有潛在危險，健保局規定是18歲以下2年補助1次，18
    歲以上終生只補助一次，費用都是48,000元，而且是有買才
    有補助，而且還要有醫生的證明，所謂潛在危險是指有可能
    會斷掉等意外發生，所以我們建議六年更換一次」、「殘肢
    會隨年齡增長、體型胖瘦會有變化，義肢須做更換修正，且
    義肢也會受損，所以不可能用一輩子不換，且為保障被害人
    ，我們建議六年換一次，市場上也多六年換一次，有些人有
    新產品就會換」等語，並提出發票、估價單、型錄佐證。又
    丙○○所提臺中榮民總醫院93年12月27日診斷證明書亦稱：
    「（丙○○）皮膚攣縮面積大及影響活動功能，須繼續接受
    重建手術，次數難定，目前使用之義肢，須隨著年齡更換，
    以義肢保固期限為標準，須長期復健治療」等語，再參酌上
    開2.同院函文內容，堪信丙○○主張丙○○終身須換裝十
    次義肢，每次安裝費用60萬元等情為真。
  金額：
    首次安裝費用557,000元，須換裝十次，每次60萬元，總共
    6,557,000元，以兩造同意之折半方式計算扣除中間利息結
    果，金額為3,278,500元，惟丙○○在原審只訴請給付3,085
    ,445 元（見原審卷第269頁），是法院判准之金額應為3,08
    5,445元。
  4.喪失勞動能力損失：2,771,333元。
  丙○○主張以國民平均所得計算勞動能力損失，固據其提出
    行政院主計處統計資料為證。惟所謂「國民所得統計」，該
    處簡介文內已明確註解為「國民所得統計即國民經濟會計，
    係陳示一國國民經濟狀況」，非在統計勞動能力薪資所得自
    明。此外，其所謂90年度各業員工平均勞動報酬，亦僅就金
    融保險、不動產租賃、運輸倉儲、通信、文化休閒等服務業
    之勞動報酬統計為分析研究，並非全體勞工平均薪資數據，
    丙○○以此為憑，即有未洽。是對造抗辯應以勞工基本工資
    每月15,840元計算，較為可採。
  丙○○為81年10月18日出生，於本件事故發生時間91年12月
    8日時為10.4歲，距其成年尚有9.6年，至141年10月17日年
    滿60歲止，尚有49.8年之勞動年數，故計算勞動能力應扣除
    其滿20歲成年前之9.6年未能工作年數之數額。而依我國勞
    工平均年資每月15,840元計算，兩造同意丙○○喪失勞動能
    力比例為84.59%，依霍夫曼公式扣除中間利息，計算其一次
    請求喪失勞動能力損失之數額應為2,771,333元。
    其計算如下：
    （15840×12×84.59）×〔25.126372＋1.8×0.89855（49.
    8年霍夫曼係數）-（7.588628+0.6×0.889655）（9.6年霍
    夫曼係數）〕=2,771,333元。
  5.精神慰撫金：200萬元。
    本院審酌丙○○尚年幼即受此重創，終生殘疾，身心傷害甚
    重，且處於單親家庭，及丁○○為職業司機、南投縣名間鄉
    公所為公務機關，兩造過失程度等一切情形，認本件丙○○
    非財產上之精神損害賠償額以200萬元為適當，於此範圍內
    之請求為有理由，應予准許，超出部分之請求，則非正當，
    難予准許，應予駁回。
  (五)按損害之發生或擴大，被害人與有過失者，法院得減輕賠償
    金額，或免除之，民法第217條第1項亦有明文。又兩輪腳踏
    車不得附載坐人，道路交通安全規則第122條第1款亦有明文
    。查丁○○未注意車前狀況並保持併行之安全間隔，固為肇
    事主因，惟訴外人李昭慶為丙○○之使用人，騎車附載丙○
    ○違反上開規定，其有疏未注意兩車間隔，搖晃不穩定，致
    兩車碰撞之過失，而依上開車禍之事證及情節，本院認丁○
    ○之過失責任為百分之八十，李昭慶則為百分之二十。又按
    駕駛機車（腳踏車亦同）有過失致坐於後座之人被他人駕駛
    之車撞傷，後座之人係因藉駕駛人載送而擴大其活動範圍，
    駕駛人為之駕駛機車，應認係後座之人之使用人，應類推適
    用民法第224條規定依同法第217條第1項規定，減輕該他人
    之賠償金額，即在適用民法第217條之場合，損害賠償權利
    人之使用人之過失，可視同損害賠償權利人之過失，適用過
    失相抵之法則（最高法院73年台上字第2201號、74年台上字
    第1170號判例參照），是丁○○、南投縣名間鄉公所主張過
    失相抵，自屬有據，據以減輕其百分之二十之賠償責任。從
    而，丙○○本於國家賠償及侵權行為之法律關係，請求丁○
    ○連帶給付醫療費191,911元、藥物等費用17,137元、就醫
    計程車費11,200元、看護費2,524,633元、安裝義肢費用3,0
    85,443元、喪失勞動能力損失2,713,333元、精神慰撫金200
    萬元，共10,601,659元之80％即8,481,327元（小數點後四
    捨五入），減去強制保險金950,000元，總計7,531,327元及
    自附帶民事起訴狀繕本送達翌日即93年03月11日起至清償日
    止，按法定年利率百分之五計算之遲延利息，為有理由，應
    予准許，逾此部分之請求，則無理由，均應予駁回。
  (六)次按不法侵害他人基於父、母、子、女或配偶關係之身分法
    益而情節重大者，被害人雖非財產上之損害，亦得請求賠償
    相當之金額，民法第195條第3項定有明文。按基於上述親密
    關係所生之法益，於父母子女而言，乃包括其間依該身分關
    係所生之監護、扶養、教養、保護之權利義務法益。是子女
    遭擄略、強姦、子女之身體自由受侵害，父母之精神亦受煎
    熬痛苦，固屬之（民法債篇增列，上開條文立法理由參照）
    而子女身體遭傷害，無論係打殺或車禍造成，其情形亦屬無
    殊，自亦包括在內，蓋依民法第1084條規定子女應孝敬父母
    ；父母對於未成年子女，有保護及教養之權利義務；同法第
    1114條第1款並規定直系血親間互負扶養之義務，上開侵害
    情形如屬嚴重，自有損上述之法益，故然。本件乙○○與丙
    ○○為母子關係，茲因丁○○無端肇事導致丙○○受到嚴重
    傷害，乙○○非僅需長時間照料丙○○，無法回復原有之正
    常生活，且丙○○將來生活、求學均極為不便，於其有能力
    照顧自己以前，端賴乙○○之照顧。且丙○○將來工作能力
    減損，亦將使乙○○日後受丙○○撫養之權益隨之受到減損
    。另外，因丙○○傷勢過重，雖然能保住性命，但將來陸續
    發生的各項費用（諸如：義肢套筒每2年更換1次；義肢矽膠
    內套使用年限約3年等），仍要仰賴乙○○費神籌措。因此
    ，乙○○基於與丙○○母子身分關係，其受丙○○孝敬、扶
    養，以及於家中與丙○○相互扶持、保護等之權益（身分法
    益）均因丁○○之侵權行為而受到侵害，且自丙○○受傷之
    嚴重程度觀之，乙○○身分法益受侵害之情節應可認為係重
    大。職是，乙○○基於上揭法律規定，請求丁○○、南投縣
    名間鄉公所予以非財產上之損害賠償，洵屬依法有據，茲審
    酌兩造之身分、經濟地位及丙○○受傷情形，致乙○○精神
    痛苦之程度，認其請求精神損害之慰撫金，以60萬元為適當
    ，超出此範圍之請求，則非正當，不應准許，應予駁回。
八、綜上，丙○○、乙○○二人基於國家賠償及侵權行為之法律
    關係，得請求丁○○、南投縣名間鄉公所連帶賠償之金額依
    序為7,531,327、60萬元，其二人請求丁○○、南投縣名間
    鄉公所連帶給付上開金額及自93年3月11日起至清償日止，
    按年息百分之五計算之利息，為有理由，應予准許，逾此範
    圍之請求，則無理由，應予駁回。原審判命丁○○、南投縣
    名間鄉公所就丙○○請求為有理由部分為連帶給付，核無不
    合。丁○○、南投縣名間鄉公所上訴，仍執陳詞，指摘原判
    決此部分為不當，聲明求予廢棄改判，丙○○上訴，復以原
    審就勞動力損害及慰撫金部分之審認為不當，而請求增加給
    付，均無理由，應予駁回，惟原審就丙○○勞動力損害及裝
    設義肢費用之認定，均有錯誤，而判命丁○○、南投縣名間
    鄉公所連帶給付超出7,531,327元本息部分，則屬不當，丁
    ○○、南投縣名間鄉公所就此部分之上訴為有理由，應由本
    院將原判決關於此部分予以廢棄，並駁回丙○○此部分之訴
    及假執行之之聲請。另原審誤認本件車禍之侵權行為所生之
    損害，非民法第195條第三項所定基於身分關係所生之法益
    損害，而駁回乙○○上述應予准許部分之請求，亦有不當，
    乙○○就此部分之上訴，為有理由，爰由本院將原判決此部
    分予以廢棄，改命給付，至其請求超出60萬元本息部分，原
    判決予以駁回，則無不當，乙○○就此部分之上訴為無理由
    ，應予駁回。
九、乙○○上訴有理由，本院判命給付部分，兩造陳明願供擔保
    ，請為假執行及免為假執行之宣告，核無不合，爰分別酌定
    相當之擔保金額宣告之。至乙○○之上訴無理由部分，其假
    執行之聲請，則無所依據，應併予駁回上訴。
十、本件事證已臻明確，兩造之其餘主張及攻擊防禦方法，核與
    判決結果無礙，爰不予一一論列，併此敘明。
、據上論結，本件丁○○、南投縣名間鄉公所、乙○○之上訴
    ，均為一部有理由，一部無理由，丙○○之上訴，為無理由
    ，依民事訴訟法第463條、第449條第一項、第450條、第79
    條、第85條第二項、第390條第二項、第392條，判決如主文
    。
中    華    民    國    95    年    2     月    7     日
                      民事第五庭審判長法  官  陳滿賢
                                      法  官  古金男
                                      法  官  朱  樑
以上正本係照原本作成。
兩造均得上訴。
如對本判決上訴，須於收受判決送達後二十日內向本院提出上訴
書狀，其未表明上訴理由者，應於提出上訴後二十日內向本院提
出上訴理由書 (須按他造人數附具繕本)。
上訴時應提出委任律師為訴訟代理人之委任狀。具有民事訴訟法
第四百六十六條之一第一項但書或第二項之情形為訴訟代理人者
，另應附具律師及格證書及釋明委任人與受任人有該條項所定關
係之釋明文書影本。
                                      書記官  陳俞豪
中    華    民    國    95    年    2     月    13    日
                                                      Ｈ

司法院資訊處製作；財團法人民間司法改革基金會備份。
